臺灣新竹地方法院交通事件裁定　　　　100年度交聲字第280號
原處分機關　　交通部公路總局新竹區監理所新竹市監理站
異　議　人
即受處分人　紀水坤
上列異議人即受處分人因違反道路交通管理處罰條例案件，對於
交通部公路總局新竹區監理所新竹市監理站民國100 年7 月4 日
竹監新四字第裁51-E00000000號裁決書，聲明異議，本院裁定如
下：
    主  文
原處分撤銷。
紀水坤汽車駕駛人，駕駛汽車經測試檢定酒精濃度超過規定標準
，壹年內不得考領小型車普通駕駛執照，並應接受道路交通安全
講習。
    理  由
一、按異議人不服第8 條主管機關所為之處罰，得於接到裁決書
    之翌日起20日內，向管轄地方法院聲明異議，又法院認為聲
    明異議有理由或聲明異議雖無理由而原處分不當或違法者，
    應以裁定將原處分聲明異議部分撤銷，並自為裁定，道路交
    通管理處罰條例第87條第1 項、道路交通事件處理辦法第19
    條分別定有明文。次按，汽車駕駛人飲用酒類或其他類似物
    後其吐氣所含酒精濃度超過每公升0.25毫克或血液中酒精濃
    度超過0.05% 以上，不得駕車；又汽車駕駛人，駕駛汽車經
    測試檢定有酒精濃度超過規定標準之情形者，處新臺幣（下
    同）15,000元以上60,000元以下罰鍰，並當場移置保管該汽
    車及吊扣其駕駛執照1 年，並應接受道路交通安全講習，道
    路交通安全規則第114 條第2 款、道路交通管理處罰條例第
    35條第1 項第1 款、第24條第1 項第2 款分別定有明文。再
    按，汽車駕駛人違反本條例規定，應受吊扣駕駛執照處分，
    於汽車駕駛人係無駕駛執照駕車者，在所規定最長吊扣期間
    內，不得考領駕駛執照，道路交通管理處罰條例第67條第6
    項亦有明文。
二、原處分意旨略以：異議人即受處分人紀水坤於民國99年8 月
    29日2 時41分許，駕駛車牌號碼HM-2163 號自小客車，行經
    新竹市○○路與西大路路口時，因酒後注意力不集中，不慎
    亦與酒後駕車之林國清所騎乘車牌號碼HPS-969 號重型機車
    發生擦撞，為新竹市警察局第一分局警員據報到場處理，發
    現異議人酒後駕車，經實施酒精濃度測試，測試值達每公升
    0.81毫克超過規定標準，經新竹市警察局交通隊警員陳啟瑞
    以異議人違反道路交通管理處罰條例第35條第1 項第1 款規
    定，填掣竹市警交字第E00000000 號舉發違反道路交通管理
    事件通知單當場舉發，嗣原處分機關於100 年7 月4 日依道
    路交通管理處罰條例第35條第1 項第1 款、第24條第1 項第
    2 款（原裁決書漏載）、第68條第2 項及違反道路交通管理
    事件統一裁罰基準表逕行裁處異議人罰鍰49,500元，記違規
    點數5 點並施以道路安全講習等語。
三、異議意旨略以：伊於99年8 月29日駕駛車牌號碼HM-2163 號
    自用小客車，因服用含酒精飲料致注意力不集中，與林國清
    發生擦撞，伊就違反刑事部分業經臺灣新竹地方法院檢察署
    檢察官以99年度偵字第6791號為緩起訴處分，命伊應於緩起
    訴處分確定後至期滿前3 個月內向指定之公益團體、地方自
    治團體或社區提供80小時之義務勞務（已履行完畢）。但於
    100 年7 月4 日又收到行政裁罰罰鍰49,500元及參加道路交
    通安全講習，基於一事不二罰，爰依法聲明異議等語。
四、經查：
  (一)異議人因本案同一行為，涉犯有刑法第185 條之3 之公共危
    險罪，經臺灣新竹地方法院檢察署檢察官於99年10月8 日以
    99年度偵字第6791號為緩起訴處分確定，有臺灣新竹地方法
    院檢察署檢察官99年度偵字第6791號緩起訴處分書附卷可佐
    （見本院卷第15頁至第15頁背面），是本件異議人於前揭時
    、地確有酒後超過規定標準而駕駛動力交通工具之行為，堪
    以認定。
  (二)又異議人因本件同一行為，而涉犯有刑法第185 條之3 之公
    共危險罪嫌，經臺灣新竹地方法院檢察署檢察官偵查後認事
    證明確，於99年10月8 日以99年度偵字第6791號為緩起訴處
    分確定，諭令異議人應於緩起訴處分確定後至屆滿前3 個月
    內，向該署指定之政府機關、政府機構、行政法人、社區或
    其他符合公益目的之機構或團體提供80小時之義務勞務，緩
    起訴期間為1 年，嗣依職權送請再議，亦經臺灣高等法院檢
    察署檢察長於99年10月28日以99年度上職議字第14241 號處
    分書駁回在案，緩起訴期間自99年10月28日起至100 年10月
    27日止等情，經本院依職權調取臺灣新竹地方法院檢察署99
    年度偵字第6791號公共危險案件偵查卷宗核閱無誤，並有前
    揭緩起訴處分書、臺灣高等法院檢察署處分書各1 份及臺灣
    高等法院被告前案紀錄表1 張在卷可稽（見本院卷第15頁至
    第17頁），是異議人因本件公共危險事件，涉犯刑法第185
    條之3 該罪部分，業經檢察官為緩起訴處分確定，現仍在緩
    起訴處分期間，亦堪認定。
  (三)關於酒醉駕車之罰鍰49,500元部分：
    1.按行政罰法第26條規定：「一行為同時觸犯刑事法律及違
      反行政法上義務規定者，依刑事法律處罰之。但其行為應
      處以其他種類行政罰或得沒入之物而未經法院宣告沒收者
      ，亦得裁處之。前項行為如經不起訴處分或為無罪、免訴
      、不受理、不付審理之裁判確定者，得依違反行政法上義
      務規定裁處之」此其他種類行政罰，係指違反行政法上之
      義務應受「裁罰性」之「不利處分」，依行政罰法第2 條
      規定，包括限制或禁止行為之吊扣證照處分，及警告性之
      講習處分。究其立法目的，一行為同時觸犯刑事法律及違
      反行政法上義務規定時，由於刑罰與行政罰同屬對不法行
      為之制裁，而刑罰之懲罰作用較強，故依刑事法律處罰，
      即足資警惕時，實無一事二罰再處行政罰之必要，且刑事
      法律處罰，由司法機關依法定程序為之，較符合正當法律
      程序，應予優先適用，但罰鍰以外之沒入或其他種類行政
      罰，因兼具維護公共秩序之作用，為達行政目的，行政機
      關仍得併予裁處之。
    2.次按被告所犯為死刑、無期徒刑或最輕本刑3 年以上有期
      徒刑以外之罪，檢察官參酌刑法第57條所列事項及公共利
      益之維護，認以「緩起訴」為適當者，得定1 年以上3 年
      以下之緩起訴期間為緩起訴處分，其期間自緩起訴處分確
      定之日起算；又被告於緩起訴期間內，有左列情形之一者
      ，檢察官得依職權或依告訴人之聲請撤銷原處分，繼續偵
      查或起訴：於期間內故意更犯有期徒刑以上刑之罪，經
      檢察官提起公訴者。緩起訴前，因故意犯他罪，而在緩
      起訴期間內受有期徒刑以上刑之宣告者。違背第253 條
      之2 第1 項各款之應遵守或履行事項者，刑事訴訟法第25
      3 條之1 第1 項、第25 3條之3 第1 項分別定有明文。準
      此可認，被告經檢察官為「緩起訴」處分者，於「緩起訴
      」之猶豫期間內，其最終是否會被檢察官提起公訴，猶懸
      而未定，亦即「緩起訴」處分於猶豫期間內尚未具有實質
      之確定力，檢察官於緩起訴期間內，可對被告繼續觀察，
      此時若被告顯無反省警惕之情或根本欠缺反省警惕之能力
      ，檢察官仍得依職權或依告訴人之聲請，將被告「緩起訴
      」處分撤銷，固見緩起訴處分顯與不起訴處分之性質不同
      ，而行政罰法第26條明定「一行為不二罰」之原則，且應
      受行政罰之行為如經「不起訴處分或為無罪、免訴、不受
      理、不付審理」之裁判確定者，始得依違反行政法上義務
      規定裁處之，並未包括「緩起訴」處分在內。但「緩起訴
      」處分之最終使被告免於刑事訴追之效果與「不起訴」處
      分之效果相同，是以行政罰法第26條第2 項是否不包括緩
      起訴處分情形，仍非無疑，且觀諸被告須待緩起訴處分實
      質確定時，最終始能確定免於受刑事訴追，亦即在緩起訴
      期間內即猶豫期間期滿前，該緩起訴處分仍有被撤銷之可
      能，此時原處分機關若依法為行政裁決，將使受處分人有
      同時遭受行政處罰及刑事訴追之危險，顯與行政罰法第26
      條規定之立法意旨相違背。況檢察官為緩起訴處分時，依
      刑事訴訟法第253 條之2 第1 項規定對被告所為之指示及
      課予負擔，具有實質刑罰之效果，對被告具有財產減少及
      自由受限之影響，性質上可謂刑事處分，而緩起訴制度雖
      以特別預防為優先考量，但在具體個案決定上，實則已達
      到一般預防的作用及報應理念，基於一行為不二罰原則，
      受處分人既已就其行為受到刑事處分，自不應因同一行為
      再受到國家的處罰（臺灣高等法院暨所屬法院96年法律座
      談會刑事類提案第36號研討結果參照）。
    3.本件異議人酒後超過規定標準而駕駛動力交通工具之行為
      ，同時涉犯道路交通管理處罰條例第35條第1 項規定，及
      刑法第185 條之4 之公共危險罪，其中公共危險罪部分，
      已獲臺灣新竹地方法院檢察署檢察官為緩起訴處分確定，
      異議人應於緩起訴處分確定後至屆滿前3 個月內，向該署
      指定之政府機關、政府機構、行政法人、社區或其他符合
      公益目的之機構或團體提供80小時之義務勞務等情，業如
      前述，而緩起訴處分命異議人「提供80小時之義務勞務」
      雖非刑法所定之刑罰，然已對異議人名譽、心理、自由及
      財產等產生相當制約，應可實質該當行政罰法第26條第1
      項所指「依刑事法律」之處罰，此時行政機關若另行依法
      裁罰，無異一罪二罰。原處分機關固以異議人有酒後超過
      規定標準而駕駛動力交通工具之違規行為，於100 年7 月
      4 日裁處異議人罰鍰49,500元，記違規點數5 點，並應參
      加道路交通安全講習，然異議人既因同一案件，已經檢察
      官為緩起訴處分，而前開緩起訴處分自99年10月28日至10
      0 年10月27日始期滿，則在緩起訴處分期間尚未期滿確定
      前，原處分機關就同一事件裁處異議人罰鍰49,500元，記
      違規點數5 點，並應參加道路交通安全講習，依前揭說明
      ，其中有關「罰鍰」部分顯與行政罰法第26條第2 項「一
      事不二罰」之規定有違，難謂適法。
  (四)至原處分裁處記違規點數5 點及施以道路交通安全講習部分
    係屬達成遏止酒後駕車之不法行為，維護道路交通用路權人
    之安全法益等行政目的所必要之不利處分，縱異議人因同一
    酒後駕車行為涉犯公共危險罪嫌而另受檢察官發動刑事訴追
    ，依行政罰法第26條第1 項但書之規定，仍得裁處之，不受
    同條項前段「一事不二罰」原則之拘束，異議人雖未於聲明
    異議狀中明確陳明對此部分裁罰之意見，惟此部分處分係原
    處分機關基於前開單一之違規行為所為處分之一部，異議人
    對於其中之罰鍰既已表明不服之旨，自應認其已對該案之處
    分全部聲明不服，本院自應併予審究（臺灣高等法院暨所屬
    法院98年法律座談會決議第23號意旨參照）：
    1.按汽車駕駛執照為駕駛汽車之許可憑證，由駕駛人向公路
      監理機關申請登記，考驗及格後發給之。汽車駕駛人經考
      驗及格，未領取駕駛執照前，不得駕駛汽車，道路交通安
      全規則第50條第1 項定有明文。是未持有汽車駕駛執照而
      駕駛汽車者，即應依道路交通管理處罰條例第21條第1 項
      第1 、2 、9 款、第2 項之規定為處罰。復依道路交通安
      全規則第53條、第61條、第61條之1 規定，我國汽車駕駛
      執照，係依汽車類、機器腳踏車類，先分為汽車駕駛執照
      、機器腳踏車駕駛執照二類；再依汽車及機器腳踏車之各
      該級類，分為小型車、大貨車、大客車、聯結車駕駛執照
      、以及大型機車、普通重型機車、輕型機車駕駛執照；另
      就汽車駕駛執照依自用及因職業而駕駛分為普通及職業駕
      駛執照。而就上開汽車及機器腳踏車之各類級駕駛執照之
      持用方式，汽車駕駛執照、機器腳踏車駕駛執照間，除已
      持有汽車駕駛執照可騎乘輕型機器腳踏車外，該二類駕駛
      執照不可流用，否則即屬無照駕駛，均應依路交通管理處
      罰條例第21條第1 項第1 、2 、9 款規定處罰（臺灣高等
      法院99年度交抗字第1515號交通事件裁定可資參照）。換
      言之，領有小型車、大貨車、大客車及聯結車駕駛執照，
      而未領有大型或普通重型機車者，僅得騎乘輕型機器腳踏
      車，倘騎乘大型或普通重型機車，則屬無照駕駛。反之，
      領有大型或普通重型機車駕駛執照，而未領有小型車、大
      貨車、大客車或聯結車駕駛執照，如駕駛各該型級汽車，
      亦屬無照駕駛。
    2.次按，道路交通管理處罰條例第68條經總統於99年5 月5
      日以華總一義字第09900107731 號令修正公布，並自同年
      9 月1 日施行，並該條增訂第2 項規定為：「領有汽車駕
      駛執照之汽車駕駛人，除駕駛聯結車、大客車、大貨車外
      之非其駕駛執照種類之車輛，違反本條例及道路交通安全
      規則之規定，應受吊扣駕駛執照情形時，無因而肇事致人
      受傷或重傷者，記違規點數5 點。但1 年內違規點數共達
      6 點以上或再次應受吊扣駕駛執照情形者，併依原違反本
      條例應受吊扣駕駛執照處分規定，吊扣其駕駛執照。」查
      監理機關依道路交通安全規則第53條、第61條及第61 條
      之1 等規定，僅核發駕駛或騎乘之最高級汽車駕駛執照或
      機器腳踏車駕駛執照，作為駕駛或騎乘最高級以下之各低
      級汽車或機器腳踏車之證明，而未再另行核發最高級以下
      之各低級汽車駕駛執照或機器腳踏車駕駛執照，而基於不
      當連結禁止之原則，領有汽車駕駛執照之駕駛人，應受吊
      扣駕照處分者，依理本應吊扣駕駛人違規時所駕駛車輛種
      類之駕駛執照，然實務在適用99年9 月1 日修正施行前之
      道路交通管理處罰條例第68條第2 項規定時，不免有產生
      駕駛較低級車輛導致駕駛人持有較高級車輛種類駕照遭吊
      扣之不合理結果，是有本次99年9 月1 日道路交通管理處
      罰條例第68條第2 項之修正施行，復有道路交通管理處罰
      條例第68條第2 項增訂之立法理由「一、委員提案修正條
      文將產生如駕駛人以其領有之聯結車、大客車或大貨車駕
      駛執照駕駛小型車，違規酒後駕車、肇事逃逸時，卻無法
      吊扣其所領有之駕駛執照，以限制其繼續駕車行駛道路之
      情形，無法達到有效處罰及維護道路交通安全之立法目的
      。二、鑑於本條例前已修正刪除受吊扣駕駛執照處分，吊
      扣各級駕駛執照之規定，為利明確汽車駕駛人駕駛非其駕
      駛執照種類之車輛，違反應受吊扣駕駛執照之處分處理，
      增訂第2 項得緩即予吊扣而採記違規點數及駕駛人仍無改
      正仍再犯違規之應併原吊扣處罰之規定」（參照立法院公
      報第99卷第26期院會紀錄）可參。是修正後道路交通管理
      處罰條例第68條第2 項所謂「領有汽車駕駛執照之汽車駕
      駛人，除駕駛聯結車、大客車、大貨車外之非其駕駛執照
      種類之車輛」，應係指駕駛人領有高級車種汽車駕駛執
      照，卻駕駛該級車類以下汽車或騎乘輕型機器腳踏車；
      領有高級機器腳踏車種類駕駛執照，駕駛該級機器腳踏車
      種類以下機器腳踏車之情形而言。如駕駛人持有較低級車
      種之駕駛執照而駕駛較高級之車輛、持汽車駕駛執照駕駛
      輕型機器腳踏車以外之機器腳踏車、持機器腳踏車駕駛執
      照駕駛小型車以上之汽車種類，依前所述，均屬無照駕駛
      ，與道路交通管理處罰條例第68條第2 項所謂「領有汽車
      駕駛執照之汽車駕駛人」之構成要件有間，自無道路交通
      管理處罰條例第68條第2 項之適用。
    3.本件異議於95年3 月30日考領有重型機車駕照，持有之普
      通小型車汽車駕照已於96年10月1 日遭監理機關吊銷，尚
      未重新考領等情，有異議人汽車駕照基本資料1 紙在卷可
      憑，並為原處分機關職務上所已知。異議人飲酒後駕駛自
      小客車，而有「汽車駕駛人酒精濃度超過規定標準（0.81
       MG/L ）」之違規，依道路交通管理處罰條例第35條第1
      項第1 款之規定，應受吊扣自小客車駕照1 年之處分。然
      異議人之普通小型車駕駛執照業經吊銷，而異議人所持有
      之重型機車駕照，亦不得作為駕駛自小客車之憑證，是異
      議人自非道路交通管理處罰條例第68條第2 項所謂之「領
      有汽車駕駛執照之汽車駕駛人」，而應屬「無照駕駛」之
      駕駛人，且無法再為「吊扣駕駛執照」之裁處，復依道路
      交通管理處罰條例第67條第6 項之規定，於違規酒後駕車
      係屬無照駕駛之情況下，應將「吊扣」之處罰轉換為「禁
      止在最長吊扣期間內考領駕照」之處罰。從而原處分機關
      於職務上既已明知受處分人並未持有普通小型車駕駛執照
      ，即應依該條之規定，轉為裁處異議人「1 年內不得考領
      小型車普通駕駛執照」（依同條例第35條第1 項第1 款規
      定，汽車駕駛人駕駛汽車經測試檢定酒精濃度超過規定標
      準，吊扣其駕駛執1 年），然原處分機關遽依道路交通管
      理處罰條例第68條第2 項之規定，裁處異議人「記違規點
      數5 點」，於法有所違誤。
五、綜上所述，本件異議人確有酒後超過規定標準而駕駛動力交
    通工具之違規行為，然異議人之同一違規行為既經檢察官為
    緩起訴處分確定，並命服80小時義務勞務，依前揭說明，在
    緩起訴處分期間尚未期滿而未實質確定前，原處分機關裁處
    異議人罰鍰49,500元部分，核與行政罰法第26條第1 項前段
    、第2 項規定不符，因有可議，應予撤銷，俟上開緩起訴處
    分期間屆滿而終局確定後，再由行政機關另為適法之處分；
    又原處分機關裁處罰鍰、記違規點數5 點、並應參加道路交
    通安全講習，雖異議人僅對罰鍰部分聲明異議，然因酒後超
    過規定標準而駕駛動力交通工具僅有1 交通違規行為，有關
    其處罰效果之罰鍰、記違規點數5 點、並應參加道路交通安
    全講習等處分，均無從分離，本院自應就原處分全部加以審
    理（臺灣高等法院暨所屬法院98年法律座談會決議第23號意
    旨參照）。從而，原處分機關之裁決既有上開違誤，自應由
    本院撤銷原處分機關之裁處，另行裁處如主文第2 項所示，
    以資適法。
六、據上論斷，應依道路交通管理處罰條例第87條第2 項，道路
    交通事件處理辦法第19條前段，裁定如主文。
中    華    民    國   100    年    9     月    6    日
                    交通法庭  法  官  朱美璘
以上正本證明與原本無異。
如不服本裁定，應於裁定送達後5 日內向本院提出抗告狀。
中    華    民    國   100    年    9     月    6    日
                              書記官  楊嘉惠